ACORDAO-COMPLETO-2533008

ACÓRDÃO 2506/2022 ATA 14/2022 - PRIMEIRA CÂMARA

VISTA, relatada e discutida esta tomada de contas especial instaurada pelo Fundo Nacional de Saúde em desfavor do Município de Colinas/MA e de Maria de Lourdes Lopes, em razão de prejuízo decorrente do recebimento irregular de recursos do Piso de Atenção Básica.
ACORDAM os Ministros do Tribunal de Contas da União, reunidos em sessão da 1ª Câmara, ante as razões expostas pelo relator, e com fundamento nos arts. 12, §§ 1º, 2º e 3º, e 26, parágrafo único, da Lei 8.443/1992 c/c os arts. 202, §§ 2º, 3º e 4º, e 217, § 2º, do Regimento Interno, em: 
9.1. declarar revéis o Município de Colinas/MA e Maria de Lourdes Lopes, dando prosseguimento ao processo;
9.2. fixar novo e improrrogável prazo de 15 (quinze) dias, a contar da notificação, para que o Município de Colinas/MA efetue e comprove, perante este Tribunal, o recolhimento das quantias a seguir especificadas aos cofres do Fundo Nacional de Saúde, atualizadas monetariamente a partir das datas indicadas até a data do efetivo recolhimento:
	Data de ocorrência
	Valor histórico (R$) 

	09/02/2010
	6.000,00

	09/02/2010
	6.019,79

	09/02/2010
	5.418,26

	09/02/2010
	5.132,20

	09/02/2010
	6.019,79

	10/03/2010
	5.132,20

	10/03/2010
	5.418,26

	10/03/2010
	6.019,79

	10/03/2010
	6.019,79

	10/03/2010
	6.000,00

	09/04/2010
	6.019,79

	09/04/2010
	5.418,26

	09/04/2010
	6.000,00

	09/04/2010
	6.019,79

	09/04/2010
	5.132,20

	10/05/2010
	5.132,20

	10/05/2010
	5.418,26

	10/05/2010
	6.019,79

	10/05/2010
	6.000,00

	10/05/2010
	6.019,79

	19/05/2010
	28.800,00

	11/06/2010
	6.019,79

	11/06/2010
	5.132,20

	11/06/2010
	6.019,79

	11/06/2010
	5.418,26

	11/06/2010
	6.000,00

	02/07/2010
	38.400,00

	09/07/2010
	5.418,26

	09/07/2010
	6.019,79

	09/07/2010
	6.000,00

	09/07/2010
	5.132,20

	09/07/2010
	6.019,79

	10/08/2010
	5.132,20

	10/08/2010
	6.019,79

	10/08/2010
	6.000,00

	10/08/2010
	5.418,26

	10/08/2010
	6.019,79

	10/09/2010
	5.132,20

	10/09/2010
	5.418,26

	10/09/2010
	6.019,79

	10/09/2010
	6.019,79

	10/09/2010
	6.000,00

	11/10/2010
	5.132,20

	11/10/2010
	5.418,26

	11/10/2010
	6.019,79

	11/10/2010
	6.000,00

	11/10/2010
	6.019,79

	10/11/2010
	6.000,00

	10/11/2010
	6.019,79

	10/11/2010
	6.019,79

	10/11/2010
	5.132,20

	10/11/2010
	5.418,26

	18/11/2010
	19.200,00

	14/12/2010
	6.019,79

	14/12/2010
	6.019,79

	14/12/2010
	5.132,20

	14/12/2010
	5.418,26

	14/12/2010
	6.000,00

	17/12/2010
	26.742,84

9.3. informar ao responsável pelo Município de Colinas/MA de que a liquidação tempestiva do débito atualizado monetariamente saneará o processo e permitirá que as suas contas sejam julgadas regulares com ressalva, dando-lhe quitação; 
9.4. autorizar, caso venha a ser solicitado e se o processo não tiver sido remetido para cobrança judicial, o pagamento das dívidas em até 36 (trinta em seis) parcelas mensais consecutivas, a primeira a ser paga no prazo acima fixado e as demais, a cada 30 (trinta) dias a contar da parcela anterior, com incidência, sobre cada valor mensal atualizado monetariamente, de juros de mora, na forma da legislação em vigor, e alertar ao responsável que a falta de comprovação do recolhimento de qualquer parcela importará no vencimento antecipado do saldo devedor e a cobrança judicial da dívida;
9.5. encaminhar cópia desta decisão aos responsáveis e ao Fundo Nacional de Saúde, para as providências cabíveis, com a informação de que o inteiro teor deste acórdão e do relatório e do voto que o fundamentam está disponível no endereço eletrônico www.tcu.gov.br/acordaos.

Tomada de contas Especial instaurada pelo Fundo Nacional de Saúde - MS em razão de prejuízo decorrente do recebimento irregular de recursos do Piso da Atenção Básica.

Primeira Câmara

Município de Colinas/MA

3. Interessado/Responsáveis:
3.1. Interessado: Fundo Nacional de Saúde - MS (00.530.493/0001-71)
3.2. Responsáveis: Maria de Lourdes Lopes (XXX.392.833-XX); Município de Colinas/MA (06.113.682/0001-25)

13.1. Ministros presentes: Vital do Rêgo (na Presidência) e Jorge Oliveira (Relator).
13.2. Ministro-Substituto convocado: Augusto Sherman Cavalcanti.
13.3. Ministro-Substituto presente: Weder de Oliveira.

JORGE OLIVEIRA

Adoto como relatório a instrução produzida na Secretaria de Controle Externo de Tomada de Contas Especial - SecexTCE (peça 74) , a qual contou com a concordância do corpo diretivo da unidade técnica (peças 75 e 76) e do Ministério Público junto ao TCU - MPTCU (peça 77) :
"INTRODUÇÃO
	Cuidam os autos de Tomada de Contas Especial instaurada pelo Fundo Nacional de Saúde/Ministério da Saúde (FNS/MS) , em desfavor do Município de Colinas/MA e da Sra. Maria de Lourdes Lopes, em razão de prejuízo decorrente do recebimento irregular de recursos do Piso da Atenção Básica, destinados à Saúde da Família, em virtude do fornecimento inverídico de informações, no Cadastro Nacional de Estabelecimentos de Saúde (CNES) , acerca dos profissionais que exerciam atividades no âmbito da ESF no Município de Colinas/MA, no período de 9/2/2010 a 17/12/2010, o que teria ocasionado um prejuízo de R$ 427.633,30, em valores históricos, aos cofres do FNS.
HISTÓRICO
Atenção Básica
A Atenção Básica é um conjunto de ações, de caráter individual ou coletivo, situadas no primeiro nível de atenção dos sistemas de saúde, voltadas para a promoção da saúde, prevenção de agravos, tratamento e reabilitação.
O Piso da Atenção Básica (PAB) , criado pela Portaria GM/MS nº 1882/97, consiste em um montante de recursos financeiros federais destinados à viabilização de ações de Atenção Básica à saúde. Esse Piso garante a cada município um montante mínimo de recursos, calculado em função de sua população. Tal sistemática permite a transferência regular e automática de recursos federais para a atenção básica, diretamente do Ministério da Saúde para os Municípios, permitindo que o gestor municipal possa assumir as responsabilidades que lhe competem. 
O PAB é composto de uma parte fixa (PAB fixo) destinada a todos os municípios e de uma parte variável (PAB variável) que consiste em montante de recursos financeiros destinados a estimular a implantação das seguintes estratégias nacionais de reorganização do modelo de atenção à saúde: Saúde da Família (SF) ; ACS; Saúde Bucal (SB) ; Compensação de Especificidades Regionais; Núcleos de Atenção à Saúde da Família (NASF) , Saúde Indígena (SI) ; e Saúde no Sistema Penitenciário. 
Auditoria do Denasus e Instauração da TCE
A presente TCE originou-se de constatações do Departamento Nacional de Auditoria do SUS (Denasus) em auditoria realizada na Secretaria Municipal de Colinas/MA, entre 3/3/2011 e 8/4/2011, com a finalidade de verificar possíveis irregularidades praticadas no âmbito da Atenção Hospitalar e Ambulatorial, decorrente de denúncia encaminhada pela Controladoria Geral da União - CGU.
De acordo com o Relatório de Auditoria nº 10986 do Denasus e seus anexos (peça 2-5) , foi constatado prejuízo decorrente do recebimento irregular de recursos do PAB variável, destinados à Saúde da Família, em virtude do fornecimento inverídico de informações, no Cadastro Nacional de Estabelecimentos de Saúde (CNES) , acerca dos profissionais que exerciam atividades no âmbito da ESF, contrariando o disposto na Portaria SAS/MS Nº 134/2011. Evidência: constatações 143258, 143312, 143356, 145144, 145131 (peça 2) ;
O detalhamento do débito apurado pelo Denasus consta da peça 2, p. 20-26. 
Diante das constatações o Denasus deu oportunidade de defesa aos responsáveis, em obediência aos princípios constitucionais que asseguram o direito ao contraditório e à ampla defesa, como demonstram as notificações expedidas em 27/4/2011, 30/6/2011 e 15/8/2011 (peça 16) . Conforme cita o Relatório de Auditoria nº 10986, os responsáveis apresentaram justificativas, as quais lograram afastar parcialmente as irregularidades apontadas, mas não lograram alterar o valor do débito. 
Diante da ausência de justificativas suficientes para elidir a irregularidade e da não devolução dos recursos, instaurou-se a tomada de contas especial.
Assim, o motivo que levou à instauração da presente Tomada de Contas Especial está materializado pelo recebimento irregular de recursos do PAB variável, destinados à Saúde da Família, em virtude do fornecimento inverídico de informações, no Cadastro Nacional de Estabelecimentos de Saúde (CNES) , acerca dos profissionais que exerciam atividades no âmbito da no município de Colinas/MA, no período de 9/2/2010 a 17/12/2010, o que teria ocasionado um prejuízo de R$ 427.633,30, em valores históricos, aos cofres do FNS, frente às constatações apontadas no Relatório de Auditoria nº 10986 do Denasus (peça 2) e consolidadas na Matriz de Responsabilização acostada pelo órgão instaurador (peça 22) .
Com base no Relatório de Auditoria do Denasus e com fundamento na IN/TCU 71/2012, alterada pela IN/TCU 76/2016 e DN/TCU 155/2016, o Fundo Nacional de Saúde autorizou a instauração de Tomada de Contas Especial (peça 1) .
O Relatório Completo do Tomador de Contas Especial nº 262/2018 (peça 23) registra a apuração de fatos, a quantificação do dano, bem como a identificação dos responsáveis, nos termos do art. 2º da IN TCU 71/2012.
Registra, ainda, que foi dada oportunidade de defesa aos responsáveis, conforme as notificações relacionadas no item '5' do relatório do tomador, expedidas visando a regularização das contas e o ressarcimento do dano (peça 23, p. 4-5) . Conforme item '6' do mesmo relatório, o responsável solicitou o parcelamento do débito, o qual não foi atendido em virtude de o parcelamento interno estar suspenso (peça 23, p. 5) . 
O Tomador de Contas Especial, em seu Relatório nº 262/2018 (peça 23, p. 6) , chegou às mesmas conclusões quanto às irregularidades apuradas pelo Denasus no Relatório de Auditoria nº 10986 (peça 2) . 
Por fim, o tomador de contas concluiu pela responsabilização do Município de Colinas/MA, quantificando-se o débito no valor de R$ 871.335,40, atualizado em 20/12/2018 (peça 23, p. 1) . A inscrição em conta de responsabilidade, no SIAFI, foi efetuada mediante a Nota de Lançamento de Sistema nº 2018NS052209, de 20/12/2018 (peça 21, p. 3) .
Uma vez concluída a TCE no âmbito do Fundo Nacional de Saúde, esta foi remetida à Controladoria-Geral da União, a qual emitiu o 	Relatório de Auditoria nº 2673/2018 (peça 25) , que anui com as conclusões do Relatório de Auditoria nº 10986 do Denasus (peça 2) e Relatório de Tomada de Contas Especial nº 262/2018 (peça 23) . 
Diante disso, a Secretaria de Controle Interno certificou a irregularidade das contas (peça 26) , acompanhado do parecer do dirigente do órgão de controle interno (peça 27) , tendo o Ministro de Estado da Saúde, Sr. Luiz Henrique Mandetta, registrado o conhecimento das conclusões daquele órgão de controle interno (peça 28) . 
Autuada no TCU em 23/3/2020, foi realizada Instrução Preliminar com proposta de citação (peça 30) do Município de Colinas/MA (CNPJ 06.113.682/0001-25) , e audiência da Sra. Maria de Lourdes Lopes (CPF XXX.392.833-XX) , Secretária Municipal de Saúde no Município de Colinas/MA, no período das ocorrências, proposta essa que obteve parecer favorável da Subunidade (peça 31) e da Unidade (peça 32) . 
No dia 24/3/2021, foi realizada instrução com proposta de nova citação do Município de Colinas/MA, haja vista a citação constante da peça 30 ter sido feita no CNPJ da Secretaria de Saúde do Município de Colinas/MA, e não no CNPJ do Município, proposta essa que obteve parecer favorável da Subunidade (peça 55) e da Unidade (peça 56) .
As providências inerentes às comunicações processuais foram concluídas com validade da ciência dos responsáveis, conforme resumo adiante (peça 53 e 73) :
	Natureza
	Comunicação 
	Data de expedição
	Peça
	Destinatário
	Origem do endereço
	Data da ciência ou motivo da devolução
	Peça da ciência
	Peça da Resposta

	Audiência
	Edital 1981/2020-TCU-Seproc
	28/12/2020
	49
	Maria de Lourdes Lopes
	Outros
	29/12/2020
	52
	Não houve

	Citação
	Ofício 29878/2020-TCU-Seproc
	29/06/2020
	38
	Municipio de Colinas - Secretaria Municipal de Saude
	Receita Federal
	14/07/2020
	39
	Não houve

	Audiência
	Ofício 29880/2020-TCU-Seproc
	26/06/2020
	36
	Maria de Lourdes Lopes
	Receita Federal
	Não procurado Ausente
	Não houve
	Não houve

	Audiência
	Ofício 29881/2020-TCU-Seproc
	26/06/2020
	37
	Maria de Lourdes Lopes
	Outros
	Não procurado Ausente
	Não houve
	Não houve

	Audiência
	Ofício 47398/2020-TCU-Seproc
	15/09/2020
	43
	Maria de Lourdes Lopes
	Renach
	Número inexistente
	Não houve
	Não houve

	Audiência
	Ofício 47399/2020-TCU-Seproc
	15/09/2020
	44
	Maria de Lourdes Lopes
	TSE
	Número inexistente
	Não houve
	Não houve

	Audiência
	Ofício 47996/2020-TCU-Seproc
	15/09/2020
	45
	Maria de Lourdes Lopes
	Receita Federal
	Número inexistente
	Não houve
	Não houve

	Citação
	Ofício 15008/2021-TCU-Seproc
	09/04/2021
	59
	Prefeitura Municipal de Colinas - MA
	Receita Federal
	09/06/2021
	65
	Não houve

	Audiência
	Ofício 15010/2021-TCU-Seproc
	09/04/2021
	60
	Maria de Lourdes Lopes
	Receita Federal
	13/07/2021
	68
	Não houve

	Citação
	Ofício 28843/2021-TCU-Seproc
	14/06/2021
	64
	Prefeitura Municipal de Colinas - MA
	Receita Federal
	29/06/2021
	66
	Não houve

	Audiência
	Ofício 28844/2021-TCU-Seproc
	14/06/2021
	63
	Maria de Lourdes Lopes
	Receita Federal
	13/07/2021
	67
	Não houve

	Audiência
	Ofício 47850/2021-TCU-Seproc
	26/08/2021
	71
	Maria de Lourdes Lopes
	Receita Federal
	02/09/2021
	72
	Não houve

Transcorrido o prazo regimental, o Município de Colinas/MA e a Sra. Maria de Lourdes Lopes permaneceram silentes, devendo ser considerados revéis, nos termos do art. 12, §3º, da Lei 8.443/1992.
ANÁLISE DOS PRESSUPOSTOS DE PROCEDIBILIDADE DA IN/TCU 71/2012
Viabilidade do Exercício do Contraditório e Ampla Defesa
Verifica-se que não há prejuízo ao contraditório e à ampla defesa, uma vez que não houve o transcurso de mais de dez anos desde o fato gerador sem que tenha havido a notificação dos responsáveis pela autoridade administrativa federal competente (art. 6º, inciso II, c/c art. 19 da IN/TCU 71/2012, modificada pela IN/TCU 76/2016) , pois os recursos transferidos e as despesas impugnadas referem-se aos exercícios de 2010, e os responsáveis foram notificados sobre as irregularidades pela autoridade administrativa competente em 27/4/2011, 30/6/2011 e 15/8/2011 (peça 16) , fato também verificado pelo tomador de contas no item '6' do Relatório de Tomada de Contas Especial nº 262/2018 (peça 23) .
Valor de Constituição da TCE
Verifica-se, também, que o valor atualizado do débito apurado (sem juros) em 1/1/2017 é de R$ 656.242,08, portanto superior ao limite mínimo de R$ 100.000,00, na forma estabelecida conforme os arts. 6º, inciso I, e 19 da IN/TCU 71/2012, modificada pela IN/TCU 76/2016.
VERIFICAÇÃO DA EXISTÊNCIA DE OUTROS DÉBITOS
Em atenção ao comando contido no item 9.4 do Acórdão 1772/2017-TCU-Plenário, de relatoria do Exmo. Ministro-Substituto Augusto Sherman Cavalcanti, e em atendimento ao disposto no art. 6º, § 1º, da Instrução Normativa TCU 71/2012, informa-se que não foi constatada a existência de outros débitos imputáveis aos responsáveis arrolados nestes autos em demais processos em tramitação no Tribunal. 
EXAME TÉCNICO
Esgotamento da via administrativa do Ministério da Saúde para ressarcimento do dano
Preliminarmente, oportuno consignar que, nos termos do art. 23, § 1º, do Decreto 7.827/2012, que regulamenta a Lei Complementar 141/2012, e item 9.3.5.2 do Acórdão 1072/2017-TCU-Plenário (Relator Min. Bruno Dantas) , foram esgotadas, na via administrativa de controle interno do Ministério da Saúde, as medidas para ressarcimento do dano, conforme notificações aos responsáveis constantes da peça 14.
Caracterização das irregularidades geradoras do dano ao erário
Extrai-se da situação sintetizada na seção 'histórico' desta instrução que o tomador de contas identificou como ilícito gerador do dano o recebimento irregular de recursos do PAB variável, destinados à Saúde da Família, em virtude do fornecimento inverídico de informações, no Cadastro Nacional de Estabelecimentos de Saúde (CNES) , acerca dos profissionais que exerciam atividades no âmbito da ESF;
Dispositivos violados: Portaria SAS/MS Nº 134/2011;
Responsável: Município de Colinas/MA;
Conduta: inserir e/ou manter dados incorretos no Sistema de Cadastro Nacional de Estabelecimentos de Saúde - SCNES, quando devia, nos termos da Portaria SAS/MS Nº 134/2011, garantir a correta inserção, manutenção e atualização dos profissionais da saúde do cadastro no SCNES;
Nexo de causalidade: a inserção e manutenção de dados irregulares no Cadastro Nacional de Estabelecimentos de Saúde - SCNES permitiu que o Município de Colinas/MA recebesse recursos financeiros do PAB de forma irregular, com evidente prejuízo ao erário;
Culpabilidade: não há excludentes de ilicitude, de culpabilidade e de punibilidade; é razoável supor que a responsável tinha consciência da ilicitude de sua conduta; era exigível conduta diversa da praticada, qual seja, manter dados corretos no Sistema de Cadastro Nacional de Estabelecimentos de Saúde - SCNES, em obediência à Portaria SAS/MS Nº 134/2011
Valor histórico: R$ 427.633,30;
Evidência:  Constatações 143258, 143312, 143356, 145144, 145131 do Relatório de Auditoria nº 10986 do Denasus (peça 2) ;
Responsabilidade do agente público causador da irregularidade
Conforme enunciado no Acórdão 1072/2017-TCU-Plenário, rel. Min. BRUNO DANTAS, tratando-se de débito decorrente do recebimento irregular de recursos do Sistema Único de Saúde transferidos fundo a fundo aos estados, municípios e ao Distrito Federal, independentemente do destino final dado aos recursos repassados, cabe ao ente recebedor restituir o Fundo Nacional de Saúde, podendo, ainda, haver aplicação de multa ao agente público causador da irregularidade.
Conforme o supramencionado Acórdão, os casos de recebimento irregular de recursos federais pelo ente - não abarcados pela Lei Complementar 141/2012 - dizem respeito ao não cumprimento de requisitos estabelecidos pelo Ministério da Saúde para a concessão de incentivos financeiros. Em geral, esses requisitos dizem respeito à adesão a estratégias do Ministério e ao atendimento de exigências definidas em seus regramentos.
A Estratégia Saúde da Família - ESF estabelece que a concessão do incentivo financeiro deve ser realizada com base em informações fornecidas pelo ente recebedor acerca do número de equipes de saúde da família de que dispõe. Assim, eventuais falhas nas informações prestadas pelo ente recebedor poderiam acarretar no recebimento irregular de recursos transferidos fundo a fundo.
Nesses casos, o não atendimento às condicionantes estabelecidas para a realização dessas transferências maculam o fato gerador do repasse, tornando-o nulo e ensejando a restituição do Fundo Nacional de Saúde, independentemente da destinação final dos recursos.
A Portaria SAS/MS nº 134, de 4/4/2011, atribui responsabilidade aos gestores municipais de saúde quanto à correta inserção, manutenção e atualização dos profissionais da saúde no cadastro no SCNES.
Art. 1º Constitui responsabilidade dos gestores municipais, estaduais e do Distrito Federal/DF, bem como dos gerentes de todos os estabelecimentos de saúde na correta inserção, manutenção e atualização sistemática dos cadastros no SCNES dos profissionais de saúde em exercício nos seus respectivos serviços de saúde, públicos e privados.
Como nesses casos o agente público causador da irregularidade não é solidário ao débito, podendo, no entanto, receber multa, deverá ser realizada a citação do município e a audiência do agente público.
Dessa forma, embora o Tomador de Contas não tenha responsabilizado a Sra. Maria de Lourdes Lopes, Secretária Municipal de Saúde do Município de Colinas/MA, em 2010, período das ocorrências, ela será inclusa na relação de responsáveis por deter responsabilidade na manutenção dos dados no Sistema de Cadastro Nacional de Estabelecimentos de Saúde - SCNES.
Considerando os ilícitos acima identificados, a imputação de responsabilidade atende aos pressupostos estabelecidos na jurisprudência desta Corte de Contas. Com efeito, há elementos para individualizar as condutas, o nexo de causalidade entre estas e as irregularidades geradoras do dano e está caracterizada a atuação, no mínimo culposa, dos responsáveis, conforme resumido na matriz de responsabilização anexa a esta instrução.
Citações
Em cumprimento ao Despacho do Secretário da Secex-TCE (peça 32 e 56) , foi promovida a citação/audiência dos responsáveis por meio dos ofícios:
	Natureza
	Comunicação 
	Data de expedição
	Peça
	Destinatário
	Origem do endereço
	Data da ciência ou motivo da devolução
	Peça da ciência
	Peça da Resposta

	Audiência
	Edital 1981/2020-TCU-Seproc
	28/12/2020
	49
	Maria de Lourdes Lopes
	Outros
	29/12/2020
	52
	Não houve

	Citação
	Ofício 29878/2020-TCU-Seproc
	29/06/2020
	38
	Municipio de Colinas - Secretaria Municipal de Saude
	Receita Federal
	14/07/2020
	39
	Não houve

	Audiência
	Ofício 29880/2020-TCU-Seproc
	26/06/2020
	36
	Maria de Lourdes Lopes
	Receita Federal
	Não procurado Ausente
	Não houve
	Não houve

	Audiência
	Ofício 29881/2020-TCU-Seproc
	26/06/2020
	37
	Maria de Lourdes Lopes
	Outros
	Não procurado Ausente
	Não houve
	Não houve

	Audiência
	Ofício 47398/2020-TCU-Seproc
	15/09/2020
	43
	Maria de Lourdes Lopes
	Renach
	Número inexistente
	Não houve
	Não houve

	Audiência
	Ofício 47399/2020-TCU-Seproc
	15/09/2020
	44
	Maria de Lourdes Lopes
	TSE
	Número inexistente
	Não houve
	Não houve

	Audiência
	Ofício 47996/2020-TCU-Seproc
	15/09/2020
	45
	Maria de Lourdes Lopes
	Receita Federal
	Número inexistente
	Não houve
	Não houve

	Citação
	Ofício 15008/2021-TCU-Seproc
	09/04/2021
	59
	Prefeitura Municipal de Colinas - MA
	Receita Federal
	09/06/2021
	65
	Não houve

	Audiência
	Ofício 15010/2021-TCU-Seproc
	09/04/2021
	60
	Maria de Lourdes Lopes
	Receita Federal
	13/07/2021
	68
	Não houve

	Citação
	Ofício 28843/2021-TCU-Seproc
	14/06/2021
	64
	Prefeitura Municipal de Colinas - MA
	Receita Federal
	29/06/2021
	66
	Não houve

	Audiência
	Ofício 28844/2021-TCU-Seproc
	14/06/2021
	63
	Maria de Lourdes Lopes
	Receita Federal
	13/07/2021
	67
	Não houve

	Audiência
	Ofício 47850/2021-TCU-Seproc
	26/08/2021
	71
	Maria de Lourdes Lopes
	Receita Federal
	02/09/2021
	72
	Não houve

Da validade das notificações:
Preliminarmente, cumpre tecer breves considerações sobre a forma como são realizadas as comunicações processuais no TCU. A esse respeito, destacam-se o art. 179, do Regimento Interno do TCU (Resolução 155, de 4/12/2002) e o art. 4º, inciso III, § 1º, da Resolução TCU 170, de 30 de junho de 2004, in verbis:
Art. 179. A citação, a audiência ou a notificação, bem como a comunicação de diligência, farse-ão:
I - mediante ciência da parte, efetivada por servidor designado, por meio eletrônico, fac-símile, telegrama ou qualquer outra forma, desde que fique confirmada inequivocamente a entrega da comunicação ao destinatário;
II - mediante carta registrada, com aviso de recebimento que comprove a entrega no endereço do destinatário;
III - por edital publicado no Diário Oficial da União, quando o seu destinatário não for localizado
 (...) 
Art. 3º As comunicações serão dirigidas ao responsável, ou ao interessado, ou ao dirigente de órgão ou entidade, ou ao representante legal ou ao procurador constituído nos autos, com poderes expressos no mandato para esse fim, por meio de:
I - correio eletrônico, fac-símile ou telegrama;
II - servidor designado;
III - carta registrada, com aviso de recebimento;
IV - edital publicado no Diário Oficial da União, quando o seu destinatário não for localizado, nas hipóteses em que seja necessário o exercício de defesa.
Art. 4º. Consideram-se entregues as comunicações:
I - efetivadas conforme disposto nos incisos I e II do artigo anterior, mediante confirmação da ciência do destinatário;
II - realizadas na forma prevista no inciso III do artigo anterior, com o retorno do aviso de recebimento, entregue comprovadamente no endereço do destinatário;
III - na data de publicação do edital no Diário Oficial da União, quando realizadas na forma prevista no inciso IV do artigo anterior.
§ 1º O endereço do destinatário deverá ser previamente confirmado mediante consulta aos sistemas disponíveis ao Tribunal ou a outros meios de informação, a qual deverá ser juntada ao respectivo processo.
 (...) 
Bem se vê, portanto, que a validade da citação/audiência via postal não depende de que o aviso de recebimento seja assinado pelo próprio destinatário da comunicação, o que dispensa, no caso em tela, a entrega do AR em 'mãos próprias'. A exigência da norma é no sentido de o Tribunal verificar se a correspondência foi entregue no endereço correto, residindo aqui a necessidade de certeza inequívoca. 
Não é outra a orientação da jurisprudência do TCU, conforme se verifica dos julgados a seguir transcritos:
São válidas as comunicações processuais entregues, mediante carta registrada, no endereço correto do responsável, não havendo necessidade de que o recebimento seja feito por ele próprio (Acórdão 3648/2013-TCU-Segunda Câmara, Relator Ministro JOSÉ JORGE) ;
É prescindível a entrega pessoal das comunicações pelo TCU, razão pela qual não há necessidade de que o aviso de recebimento seja assinado pelo próprio destinatário. Entregandose a correspondência no endereço correto do destinatário, presume-se o recebimento da citação. (Acórdão 1019/2008-TCU-Plenário, Relator Ministro BENJAMIN ZYMLER) ;
As comunicações do TCU, inclusive as citações, deverão ser realizadas mediante Aviso de Recebimento - AR, via Empresa Brasileira de Correios e Telégrafos, bastando para sua validade que se demonstre que a correspondência foi entregue no endereço correto. (Acórdão 1526/2007-TCU-Plenário, Relator Ministro AROLDO CEDRAZ) .
A validade do critério de comunicação processual do TCU foi referendada pelo Supremo Tribunal Federal, nos termos do julgamento do MS-AgR 25.816/DF, por meio do qual se afirmou a desnecessidade da ciência pessoal do interessado, entendendo-se suficiente a comprovação da entrega do 'AR' no endereço do destinatário:
Ementa: agravo regimental. Mandado de segurança. Desnecessidade de intimação pessoal das decisões do tribunal de contas da união. art. 179 do regimento interno do TCU. Intimação do ato impugnado por carta registrada, iniciado o prazo do art. 18 da lei nº 1.533/51 da data constante do aviso de recebimento. Decadência reconhecida. Agravo improvido.
O envio de carta registrada com aviso de recebimento está expressamente enumerado entre os meios de comunicação de que dispõe o Tribunal de Contas da União para proceder às suas intimações.
O inciso II do art. 179 do Regimento Interno do TCU é claro ao exigir apenas a comprovação da entrega no endereço do destinatário, bastando o aviso de recebimento simples. 
No caso vertente, a citação/audiência dos responsáveis se deu em endereços provenientes da base de CPFs da Receita Federal, TSE e Renach em sistemas custodiados pelo TCU. A entrega dos ofícios citatórios nesses endereços ficou comprovada. Quando não houve tal comprovação, foi elaborado edital.
Da revelia dos responsáveis
	Transcorrido o prazo regimental fixado e mantendo-se inertes os aludidos responsáveis, impõe-se que sejam considerados revéis, dando-se prosseguimento ao processo, de acordo com o art. 12, § 3º, da Lei 8.443/1992.
Nos processos do TCU, a revelia não leva à presunção de que seriam verdadeiras todas as imputações levantadas contra os responsáveis, diferentemente do que ocorre no processo civil, em que a revelia do réu opera a presunção da verdade dos fatos narrados pelo autor (Acórdão 1009/2018-TCU-Plenário, Relator Ministro Bruno Dantas; 2369/2013-TCU-Plenário, Relator Ministro Benjamin Zymler; e 2449/2013-TCU-Plenário, Relator Ministro Benjamin Zymler) . Dessa forma, a avaliação da responsabilidade do agente não pode prescindir da prova existente no processo ou para ele carreada. 
Ao não apresentar sua defesa, os responsáveis deixaram de produzir prova da regular aplicação dos recursos sob sua responsabilidade, em afronta às normas que impõem aos gestores públicos a obrigação legal de, sempre que demandados pelos órgãos de controle, apresentar os documentos que demonstrem a correta utilização das verbas públicas, a exemplo do contido no art. 93 do Decreto-Lei 200/1967: 'Quem quer que utilize dinheiros públicos terá de justificar seu bom e regular emprego na conformidade das leis, regulamentos e normas emanadas das autoridades administrativas competentes.' 
Mesmo as alegações de defesa não sendo apresentadas, considerando o princípio da verdade real que rege esta Corte, procurou-se buscar, em manifestações dos responsáveis na fase interna desta Tomada de Contas Especial, se havia algum argumento que pudesse ser aproveitado a seu favor. 
Em se tratando de processo em que as partes interessadas não se manifestaram acerca das irregularidades imputadas, não há elementos para que se possa efetivamente aferir e reconhecer a ocorrência de boa-fé na conduta dos responsáveis, podendo este Tribunal, desde logo, proferir o julgamento de mérito pela irregularidade das contas, conforme os termos dos §§ 2º e 6º do art. 202 do Regimento Interno do TCU. (Acórdão 2064/2011-TCU-Primeira Câmara, Relator Ministro Ubiratan Aguiar; 6.182/2011-TCU-Primeira Câmara, Relator Ministro-Substituto Weder de Oliveira; 4.072/2010-TCU-Primeira Câmara, Relator Ministro Valmir Campelo; 1.189/2009-TCU-Primeira Câmara, Relator Ministro-Substituto Marcos Bemquerer; 731/2008-TCU-Plenário, Relator Ministro Aroldo Cedraz) .
Dessa forma, a Sra. Maria de Lourdes Lopes deve ser considerada revel, nos termos do art. 12, §3º, da Lei 8.443/1992, devendo suas contas serem julgadas irregulares, aplicando-lhe a multa prevista no art. 58 da Lei 8.443/1992.
No que se refere ao ente municipal, conforme jurisprudência deste Tribunal, a boa-fé dos entes federados é presumida, tendo em vista que somente pode ser analisada a boa-fé em relação à conduta humana e não em relação a entes públicos, por serem desprovidos de capacidade volitiva.
A impossibilidade de se aferir a boa-fé do ente federado, no entanto, não afasta a aplicação dos arts. 12, §§ 1º e 2º da Lei 8.443/1992, e do art. 202, §§ 2º e 3º, do RITCU. Esse entendimento encontra respaldo nos Acórdão 2968/2015-TCU-Segunda Câmara, rel. AUGUSTO NARDES; 3.705/2015-TCU-2ª Câmara, rel. RAIMUNDO CARREIRO; 5.214/2015-TCU-2ª Câmara, rel. VITAL DO RÊGO; 5.589/2018-TCU-1ª Câmara, rel. AUGUSTO SHERMAN; 7.453/2018-TCU-2ª Câmara, rel. ANDRÉ DE CARVALHO e 3.536/2019-TCU-1ª Câmara, rel. AUGUSTO SHERMAN.
Diante disso, propõe-se considerar revel o Município de Colinas/MA, com a concessão de novo e improrrogável prazo para o recolhimento do débito de sua responsabilidade, atualizado monetariamente e sem a incidência de juros de mora, nos termos do art. 12, § 1º, da Lei 8.443/1992 e 202, § 3º, do RITCU.
Culpabilidade
No âmbito do TCU, é considerado de boa-fé o responsável que, embora tenha concorrido para o dano ao erário ou outra irregularidade, seguiu as normas pertinentes, os preceitos e os princípios do direito. A análise, portanto, é feita sob o ponto de vista objetivo, sem que seja necessária a comprovação de má-fé (dolo) , mas apenas da ausência de boa-fé objetiva (Acórdão 7936/2018-TCU-Segunda Câmara, Relator Ministro-Substituto Augusto Sherman) .
Dessa forma, não há elementos que permitam concluir pela boa-fé da responsável pessoa física. É razoável afirmar que lhe era possível ter consciência da ilicitude dos atos, sendo-lhe exigível conduta diversa, no sentido de manter corretamente as informações no Cadastro Nacional de Estabelecimentos de Saúde (CNES) .
Ressalte-se, mais uma vez, a impossibilidade de se aferir a boa-fé do ente federado, uma vez que só é possível aferi-la em relação à conduta humana.
Verificação do Prazo de Prescrição da Pretensão Punitiva
Observa-se não ter ocorrido a prescrição da pretensão punitiva por parte do TCU que, nos termos do entendimento firmado no Acórdão 1441/2016-TCU-Plenário (Rel. Ministro Benjamin Zymler) , subordina-se ao prazo geral de prescrição indicado no art. 205 do Código Civil, qual seja, dez anos contados a partir da data de ocorrência da irregularidade sancionada, nos termos do art. 189 do Código Civil. As irregularidades discutidas nesta TCE ocorreram no exercício de 2010, bem como houve interrupção do prazo prescricional, em 17/6/2020, em função do ato que determinou as citações (peça 32) , portanto há menos de 10 anos, não restando caracterizada a prescrição da pretensão punitiva.
CONCLUSÃO
Em face da análise promovida na seção 'Exame Técnico', verifica-se que o Município de Colinas/MA e a Sra. Maria de Lourdes Lopes foram responsáveis pelo recebimento irregular de recursos do Piso da Atenção Básica, destinados à Saúde da Família, em virtude do fornecimento inverídico de informações, no Cadastro Nacional de Estabelecimentos de Saúde (CNES) , acerca dos profissionais que exerciam atividades no âmbito da ESF no Município de Colinas/MA, instados a se manifestar, optaram pelo silêncio, configurando a revelia, nos termos do §3º, do art. 12, da Lei 8.443/1992. Ademais, inexistem nos autos elementos que demonstrem a boa-fé da responsável ou a ocorrência de outras excludentes de culpabilidade.
Vale ressaltar que a jurisprudência pacífica nesta Corte é no sentido da imprescritibilidade das ações de ressarcimento ao erário (Súmula TCU 282) . Dessa forma, identificado dano ao erário, devese instaurar e julgar o processo de tomada de contas especial para responsabilizar seus agentes causadores, respeitando o direito ao contraditório e à ampla defesa, independentemente de quando ocorreram os atos impugnados.
Verifica-se também que não houve a prescrição da pretensão punitiva, conforme análise já realizada.
Tendo em vista que não constam dos autos elementos que permitam reconhecer a boa-fé da responsável, sugere-se que as contas da Sra. Maria de Lourdes Lopes sejam julgadas irregulares, nos termos do art. 202, § 6º, do Regimento Interno do TCU, devendo lhe ser aplicada a multa prevista no art. 58 da Lei 8.443/1992.
No que se refere ao Município de Colinas/MA, este foi regularmente citado e optou por permanecer silente. Considerando-se, no entanto, a jurisprudência do Tribunal, no sentido de que a boa-fé de entes federados é presumida, conclui-se pela possibilidade de concessão de novo e improrrogável prazo de quinze dias para o recolhimento da importância devida, atualizada monetariamente  (sem a incidência de juros moratórios) , nos termos do art. 12, §§ 1º e 2º, da Lei 8.443/1992, c/c o art. 202, §§ 2º e 3º, do RITCU. 
PROPOSTA DE ENCAMINHAMENTO
Diante do exposto, submetem-se os autos à consideração superior, propondo:
considerar revéis, para todos os efeitos, o Município de Colinas/MA (CNPJ 06.113.682/0001-25) e a Sra. Maria de Lourdes Lopes (CPF XXX.392.833-XX) , dando-se prosseguimento ao processo, nos termos do art. 12, § 3º, da Lei 8.443/1992 c/c o art. 202, § 8º, do RI/TCU;
com fundamento nos arts. 1º, inciso I, 16, inciso III, alíneas 'b' da Lei 8.443/1992 c/c os arts. 19 e 23, inciso III, da mesma Lei, e com arts. 1º, inciso I, 209, inciso II e III, 210 e 214, inciso III, do Regimento Interno, que sejam julgadas irregulares as contas da Sra. Maria de Lourdes Lopes (CPF XXX.392.833-XX) ;
aplicar à Sra. Maria de Lourdes Lopes (CPF XXX.392.833-XX) a multa prevista no art. 58 da Lei 8.443/1992, com a fixação do prazo de quinze dias, a contar das notificações, para comprovarem, perante o Tribunal (art. 214, inciso III, alínea 'a', do Regimento Interno) , o recolhimento das dívidas aos cofres do Tesouro Nacional, atualizadas monetariamente desde a data do Acórdão até a dos efetivos recolhimentos, se forem pagas após o vencimento, na forma da legislação em vigor;
autorizar, desde logo, nos termos do art. 28, inciso II, da Lei 8.443/1992, a cobrança judicial das dívidas, caso não atendidas as notificações;
autorizar, desde logo, com fundamento no art. 26, da Lei 8.443/1992 c/c o art. 217, do Regimento Interno do TCU, caso seja da responsável, o parcelamento da dívida em até 36 parcelas, incidindo, sobre cada uma, os encargos legais devidos, sem prejuízo de alertá-la de que, caso optem por essa forma de pagamento, a falta de comprovação do recolhimento de qualquer parcela implicará o vencimento antecipado do saldo devedor, nos termos do art. 26, parágrafo único, e 59, da Lei 8.443/1992 c/c o art. 217, § 2º, do Regimento Interno do TCU;
fixar novo e improrrogável prazo de quinze dias, a contar da notificação, com fundamento no art. 12, §§ 1º e 2º, da Lei 8.443/1992 e art. 202, §§ 2º e 3º, do Regimento Interno, para que o Município de Colinas/MA efetue e comprove, perante este Tribunal, o recolhimento das quantias a seguir especificadas aos cofres do Fundo Nacional de Saúde, atualizadas monetariamente a partir das datas indicadas até a data do efetivo recolhimento, na forma prevista na legislação em vigor;
	DATA DA OCORRÊNCIA
	VALOR ORIGINAL
 (R$) 
	D/C

	09/02/2010
	6000,00
	D

	09/02/2010
	6019,79
	D

	09/02/2010
	5418,26
	D

	09/02/2010
	5132,20
	D

	09/02/2010
	6019,79
	D

	10/03/2010
	5132,20
	D

	10/03/2010
	5418,26
	D

	10/03/2010
	6019,79
	D

	10/03/2010
	6019,79
	D

	10/03/2010
	6000,00
	D

	09/04/2010
	6019,79
	D

	09/04/2010
	5418,26
	D

	09/04/2010
	6000,00
	D

	09/04/2010
	6019,79
	D

	09/04/2010
	5132,20
	D

	10/05/2010
	5132,20
	D

	10/05/2010
	5418,26
	D

	10/05/2010
	6019,79
	D

	10/05/2010
	6000,00
	D

	10/05/2010
	6019,79
	D

	19/05/2010
	28800,00
	D

	11/06/2010
	6019,79
	D

	11/06/2010
	5132,20
	D

	11/06/2010
	6019,79
	D

	11/06/2010
	5418,26
	D

	11/06/2010
	6000,00
	D

	02/07/2010
	38400,00
	D

	09/07/2010
	5418,26
	D

	09/07/2010
	6019,79
	D

	09/07/2010
	6000,00
	D

	09/07/2010
	5132,20
	D

	09/07/2010
	6019,79
	D

	10/08/2010
	5132,20
	D

	10/08/2010
	6019,79
	D

	10/08/2010
	6000,00
	D

	10/08/2010
	5418,26
	D

	10/08/2010
	6019,79
	D

	10/09/2010
	5132,20
	D

	10/09/2010
	5418,26
	D

	10/09/2010
	6019,79
	D

	10/09/2010
	6019,79
	D

	10/09/2010
	6000,00
	D

	11/10/2010
	5132,20
	D

	11/10/2010
	5418,26
	D

	11/10/2010
	6019,79
	D

	11/10/2010
	6000,00
	D

	11/10/2010
	6019,79
	D

	10/11/2010
	6000,00
	D

	10/11/2010
	6019,79
	D

	10/11/2010
	6019,79
	D

	10/11/2010
	5132,20
	D

	10/11/2010
	5418,26
	D

	18/11/2010
	19200,00
	D

	14/12/2010
	6019,79
	D

	14/12/2010
	6019,79
	D

	14/12/2010
	5132,20
	D

	14/12/2010
	5418,26
	D

	14/12/2010
	6000,00
	D

	17/12/2010
	26742,84
	D

autorizar, desde logo, com fundamento no art. 26, da Lei 8.443/1992 c/c o art. 217, do Regimento Interno do TCU, caso seja do interesse do Município, o parcelamento do débito em até 36 parcelas, incidindo, sobre cada uma, os encargos legais devidos, sem prejuízo de alertá-lo de que, caso opte por essa forma de pagamento, a falta de comprovação do recolhimento de qualquer parcela implicará o vencimento antecipado do saldo devedor, nos termos do art. 26, parágrafo único, e 59, da Lei 8.443/1992 c/c o art. 217, § 2º, do Regimento Interno do TCU;
informar ao responsável pelo Município de Colinas/MA de que a liquidação tempestiva do débito atualizado monetariamente saneará o processo e permitirá que as contas sejam julgadas regulares com ressalva, dando-lhe quitação, nos termos do § 4º do art. 202 do Regimento Interno do TCU, ao passo que a ausência dessa liquidação tempestiva levará ao julgamento pela irregularidade das contas, com imputação de débito a ser atualizado monetariamente e acrescido de juros moratórios nos termos do art. 19 da Lei 8.443/1992;
enviar cópia do Acórdão que vier a ser prolatado à Procuradoria da República no Estado do Maranhão, nos termos do § 3º do art. 16 da Lei 8.443/1992, c/c o § 7º do art. 209 do Regimento Interno do TCU, para adoção das medidas cabíveis, e ao Fundo Nacional de Saúde e aos responsáveis, para ciência, e informar-lhes que a deliberação, acompanhada do Relatório e do Voto que a fundamenta, está disponível para a consulta no endereço www.tcu.gov.br/acordaos, além de esclarecer que, caso requerido, o TCU poderá fornecer sem custos as correspondentes cópias, de forma impressa;
informar à Procuradoria da República no Estado do Maranhão que, nos termos do parágrafo único do art. 62 da Resolução TCU 259/2014, os procuradores e membros do Ministério Público credenciados nesta Corte podem acessar os presentes autos de forma eletrônica e automática, ressalvados apenas os casos de eventuais peças classificadas como sigilosas, as quais requerem solicitação formal."
	É o relatório.

não há

Subprocurador-Geral Lucas Rocha Furtado

TOMADA DE CONTAS ESPECIAL. PISO DE ATENÇÃO BÁSICA. RECEBIMENTO IRREGULAR DE RECURSOS EM VIRTUDE DE FORNECIMENTO DE INFORMAÇÕES INVERÍDICAS NO CADASTRO NACIONAL DE ESTABELECIMENTOS DE SAÚDE. CITAÇÃO. REVELIA. CONCESSÃO DE NOVO E IMPRORROGÁVEL PRAZO PARA QUE O MUNICÍPIO RECOLHA O VALOR DO DÉBITO.

TOMADA DE CONTAS ESPECIAL (TCE)

Secretaria de Controle Externo de Tomada de Contas Especial (SecexTCE)

Em exame tomada de contas especial instaurada pelo Fundo Nacional de Saúde - FNS em desfavor do Município de Colinas/MA e de Maria de Lourdes Lopes, ex-Secretária Municipal de Saúde, em razão de prejuízo decorrente do recebimento irregular de recursos do Piso da Atenção Básica, destinados à Saúde da Família, em virtude do fornecimento inverídico de informações, no Cadastro Nacional de Estabelecimentos de Saúde - CNES, acerca dos profissionais em atividade no período de 9/2/2010 a 17/12/2010, o que teria ocasionado um prejuízo de R$ 427.633,30, em valores históricos, aos cofres do FNS.
No âmbito deste Tribunal, os responsáveis foram regularmente citados, não recolheram o valor do débito, nem apresentaram defesa. Por não atender à citação, devem os responsáveis ser considerados revéis para todos os efeitos, tendo regular prosseguimento o processo, consoante previsto no art. 12, § 3º, da Lei 8.443/92.
A Secretaria de Controle Externo de Tomada de Contas Especial - SecexTCE propõe que as contas da ex-Secretária sejam julgadas irregulares e que lhe seja aplicada a multa prevista no art. 58 da Lei Orgânica do TCU. Quanto ao Município, a proposta é de fixação de novo e improrrogável prazo para recolhimento do valor devido, nos termos do art. 12, §§ 1º e 2º, da mesma Lei.
Os elementos existentes nos autos, em especial o Relatório de Auditoria do Denasus nº 10986 (peça 2, pp 19-27) e a instrução conclusiva transcrita no relatório que precede este voto, não deixam dúvida quanto à incorreção dos dados mantidos no CNES, os quais proporcionaram transferências ao município em valores superiores aos que seriam devidos. Os responsáveis não conseguiram justificar a ocorrência na fase de apuração pelo Denasus e permaneceram silentes quando citados pelo TCU, não havendo nos autos qualquer informação que lhes possa socorrer ou atenuar a gravidade da irregularidade.
A jurisprudência da Corte de Contas é firme no sentido de que não se pode aferir a boa-fé de ente municipal. Deve-se, no caso, fixar novo e improrrogável prazo para o recolhimento da dívida, atualizada monetariamente e sem incidência de juros de mora, mesmo na hipótese de revelia (conforme Acórdão 5525/2016-TCU-Primeira Câmara, Relator o Ministro Benjamin Zymler, e 513/2022-1ª Câmara, da minha relatoria) .
Acolho, portanto, a proposta da unidade técnica no tocante ao Município de Colinas/MA, porém deixo para me pronunciar a respeito da responsabilização da ex-Secretária de Saúde quando da análise de mérito das contas do ente federado.
Ante o exposto, VOTO pela adoção da minuta de acórdão que submeto a este Colegiado.
TCU, Sala das Sessões, em 10 de maio de 2022.
JORGE OLIVEIRA 
Relator